【裁判字號】    98,訴,76
【裁判日期】    981030
【裁判案由】    返還土地等
【裁判全文】
臺灣彰化地方法院民事判決                98年度訴字第76號
原      告  己○○
            辛○○○○○○
            庚○○
            壬○○
            戊○○
兼上五人之共同
訴訟代理人  丁○○
被      告  乙○○
訴訟代理人  許景鐿律師
上列當事人間請求返還土地等事件，本院於民國98年9月22日言
詞辯論終結，判決如下：
    主      文
被告應將坐落於彰化縣田尾鄉○○段30地號土地上如附圖所示編
號Ｂ部分面積70平方公尺之加強磚造2層建物拆除後，將該部分
土地返還予原告。
訴訟費用由被告負擔。
本判決原告得假執行；被告如以新台幣貳拾捌萬柒仟元供擔保後
，得免為假執行。
    事實及理由
一、本件原告起訴主張：原告為彰化縣田尾鄉○○段30地號土地
    （重測前為彰化縣田尾鄉○○○段三十張犁小段80地號土地
    ）之所有權人，詎被告無權占有系爭土地，於民國80年未經
    原告同意即在系爭土地上興建如附圖所示即彰化縣北斗地政
    事務所98年3月20日複丈成果圖編號Ｂ部分、面積70平分公
    尺之加強磚造2層建物，爰依民法第767條規定，請求被告拆
    除建物後返還土地。原告之父彭茂鑄原將系爭土地上之工廠
    賣予訴外人彭黃圓，惟並不包括土地部分，因此約定以代繳
    納整筆土地地價稅抵償租金，嗣被告自訴外人彭黃圓買受該
    工廠建物，所繳之地價稅金係因使用工廠部分而生之應負擔
    部分，亦非繳納系爭土地全部之地價稅，且自73年後均由原
    告自行繳納，原告繳納之房屋稅係上開工廠部分，並非系爭
    建物，被告主張曾徵得原告之父彭茂鑄同意興建上開Ｂ部分
    房屋，惟未提出任何書面證據，與事實不符等情。並聲明：
    (一)被告應將坐落於彰化縣田尾鄉○○段30地號土地上如附圖
    所示編號Ｂ部分面積70平方公尺建物拆除後，將該部分土地
    返還予原告。(二)訴訟費用由被告負擔。(三)願供擔保，請准宣
    告假執行。
二、被告則以：
  (一)被告乙○○之外祖母彭黃圓係於61年1月13日將系爭土地上
    之工廠（即金德興碾米廠，門牌號碼：田尾鄉仁里村中庄巷
    2號台式平建竹造工廠）出售給被告乙○○，因當時被告乙
    ○○年僅12歲，其父洪燕山為實際出資購買工廠之人，係由
    被告乙○○之父洪燕山以被告乙○○名義購買，其後洪燕山
    於徵得原系爭土地所有權人彭茂鑄之同意，乃在工廠旁空地
    興建二層樓之水泥磚造地上物即系爭建物，自此，被告乙○
    ○即為該建築物之納稅義務人，此由鈞院向彰化縣地方稅務
    局北斗分局函查座落彰化縣田尾鄉仁里村中庄巷10號之房屋
    （稅籍編號00000000000）之稅籍資料表及稅籍證明書均載
    明納稅義務人為被告乙○○即可明知，且依臺灣省建築師公
    會鑑定報告書（台建師鑑98040字第2589-2號）所作之鑑定
    分析：該鑑定標的物即系爭建物興建年代應可確認為70年末
    或71年初，況被告乙○○於72年10月17日與其妻李麗兒結婚
    時即以此屋居住，彭茂鑄於85年9月27日死亡，系爭建物臨
    路興建，對一般過路行人均可顯明易見，倘未徵得原土地所
    有權人彭茂鑄之同意下，何能相安無事占有使用近30年之久
    ，原告稱被告於80年興建且未經其等同意興建房屋均不實在
    。
  (二)61年1月13日被告乙○○買受工廠建物時，因為使用建物必
    需利用建物下之基地，而該工廠建物建坪僅39坪多，然系爭
    土地面積為679平方公尺（即205.39坪），雙方為親戚關係
    ，買受之工廠所佔用之基地為全部土地之百分之18.9，況依
    當時一般人之理解使用工廠必定連同使用基地，若需另行支
    付地租必定會簽約載明金額，因此彭黃圓向彭茂鑄買受工廠
    時，並未另行支付使用基地之地租。被告現仍使用中之建物
    如附圖所示編號Ｂ部分為合法使用，非無權佔用，反觀原告
    於起訴時98年2月5日先主張被告於80年未經地主同意而任意
    搭建房屋佔用土地，後於鈞院98年2月17日言詞辯論期日時
    原告改稱系爭土地上目前有二棟房子，但已很多年沒有人住
    ；房子是被告丙○○出錢蓋的，乙○○、甲○○是房屋納稅
    義務人，所以我要求他們要拆房子，復改稱：房屋是乙○○
    所有，因丙○○已經贈予給他，目前房屋繳稅義務人是乙○
    ○，又鈞院98年3月13日現場勘驗時，原告丁○○稱Ａ棟是
    我父親抵押彭黃圓，該棟建物仍是我們的，Ｃ棟是被告的被
    繼承人洪燕山蓋的，只請求拆除Ｂ、Ｃ二棟建物，更於鈞院
    98年4月14日言詞辯論期日時，原告丁○○承認其父彭茂鑄
    確有將工廠出售予彭黃圓，而彭黃圓將工廠再轉售給乙○○
    ，及彭茂鑄確實有收取洪燕山交付之66、67、68、69年地價
    稅收據並由被告支付系爭土地之地價稅至73年止，原告主張
    前後反覆之主張不可採信，末者，依民法第943條、944條、
    952條規定，善意占有人於占有物上，行使之權利，推定以
    所有之意思，善意、和平、公然占有，並推定適法有此占有
    權利，而得為占有物之使用收益等語資為抗辯。並聲明：1.
    原告之訴及其假執行之聲請均駁回。2.如受不利判決願供擔
    保，請准免為假執行。3.訴訟費用由原告負擔。
三、查原告主張座落彰化縣田尾鄉○○段30地號土地（重測前為
    彰化縣田尾鄉○○○段三十張犁小段80地號）為原告所有，
    土地上有被告所有如附圖所示編號Ｂ部分、面積70平分公尺
    之加強磚造2層建物占用等情，業據其提出土地登記謄本為
    證，並經本院會同彰化縣北斗地政事務所派員至現場測量勘
    驗屬實，製有勘驗筆錄及北斗地政事務所98年3月20日號複
    丈成果圖附卷足憑，復為被告所不爭執，原告之上開主張堪
    信為真實。
四、又查，系爭土地原為原告等之父彭茂鑄所有，嗣由原告等於
    86年及96年辦理繼承登記取得共有，土地上原有原告之父彭
    茂鑄所有台灣式竹造平建碾米工廠一棟面積39坪9合8勺（即
    39.98坪），於46年8月7日出售予訴外人彭黃圓，嗣被告由
    法定代理人洪燕山代理被告於61年1月13日向彭黃圓買受上
    開工廠等情，此有被告提出之台灣台中地方法院公證處公證
    之杜賣契字、契稅繳納收據聯、證明書、出賣房屋標示圖、
    買賣契約書、代收條、收據等為證，復為兩造所是認，是彭
    黃圓僅向彭茂鑄買受系爭土地上前開工廠建物，並未包括土
    地在內，自堪認定。惟被告主張其買受上開工廠後曾獲得土
    地所有權人彭茂鑄之同意，於工廠旁空地興建如附圖所示編
    號Ｂ部分之加強磚造2層樓建物，並以其曾代彭茂鑄繳納系
    爭土地田賦代金及地價稅，做為彭茂鑄同意其興建系爭房屋
    之佐證，且提出代收條、收據、田賦代金繳納通知書為據，
    原告固不否認彭茂鑄曾向彭黃圓及彭燕山收取田賦代金及地
    價稅，然否認彭茂鑄有同意被告興建系爭建物。查被告提出
    之上開單據為57年至59年之田賦代金繳納通知書、68年至73
    年之地價稅繳款通知書及彭茂鑄於69年簽立其向洪燕山收取
    66年至69年地價稅所出具之收據，而系爭Ｂ部分之加強磚造
    2層樓建物經鑑定興建之年代可確認為70年年末或71年初，
    此有台灣省建築師公會98年9月8日台建師鑑98040自地2589-
    2號鑑定報告書在卷可考，另被告係於79年7月始辦理申請房
    屋稅籍登記，亦有彰化縣地方稅務局北斗分局98年5月20日
    彰稅北分二字第098 3013585號函附房屋稅籍記錄表、房屋
    平面圖附卷可按，蓋彭黃圓早在57年間即代彭茂鑄繳納田賦
    代金，爾後改由洪燕山向彭茂鑄繳納地價稅至73年止，惟被
    告係於61年始向彭黃圓買受系爭土地上之工廠，迄至70年末
    或71年初才興建附圖所示編號Ｂ部分建物，難認彭茂鑄向彭
    黃圓、洪燕山收受田賦代金及地價稅，即係因其同意被告在
    系爭土地上興建附圖所示編號Ｂ部分建物之緣故，因此原告
    主張係因彭黃圓僅買受工廠未及土地，而工廠尚需使用其他
    部分土地，故彭黃圓或彭燕山需支付使用土地之代價而代繳
    田賦代金及地價稅，尚稱合理，況縱使彭茂鑄曾同意彭黃圓
    或彭燕山使用系爭土地，亦不當然可認其亦曾同意被告可於
    該土地另行興建其他建物，故被告辯稱其係經彭茂鑄之同意
    於系爭土地上興建附圖所示編號Ｂ部分建物一節，所提之證
    據殊嫌薄弱，洵無足採。
五、另按民法第九百四十三條占有權利推定，對於真實權利人可
    能造成相當損害，故其適用應受有左列限制(1)人的限制：蓋
    本條之效力，乃是以權利概然性為基礎，基於占有之表彰本
    權機能而生，故其推定係以對於所有人或移轉占有之前占有
    人以外之第三人關係為前提也。此際僅得依一般舉證責任分
    配，由主張有正當占有權源之占有人，就其有正當權源之事
    實負舉證之責。(2)物之限制：已登記之不動產，就其物權無
    本條之適用，因民法就不動產以登記為物權之表徵，則不動
    產物權如經登記，其權利人均得以登記為反證而推翻占有人
    權利之推定，是就不動產占有權利之推定而言，僅在未登記
    之不動產與以不動產為標的之債權，方能受本條之推定。故
    就已登記之不動產，占有人不得執民法第九百四十三條對該
    不動產物權登記名義人，主張其於占有物上行使之權利，推
    定其適法有此權利。再占有人，推定其為以所有之意思、善
    意、和平及公然占有者，民法第944條第1項固有明文。惟物
    之占有人，其占有僅對於物之真正所有人以外之「第三人」
    而言，依同法第962條及上開法條之規定，應受占有之保護
    ，與該物之登記所有人對其「無權占有」之主張，應屬二事
    。查系爭第30地號土地既登記為原告所有，被告即不得以其
    以所有人之意思行使權利，依民法第943條規定，受適法有
    此權利之推定。被告既無受適法權利之推定，即無民法第95
    2條得為占有物之使用收益規定之適用，故被告以其占用系
    爭土地而主張依民法第943條、944條第1項、第952條就系爭
    土地有使用權存在，即無可採。
六、縱上所陳，原告主張被告所有如附圖所示編號Ｂ部分、面積
    70平分公尺之加強磚造2層建物，係無任何法律上之權源占
    用原告等所有之系爭第30第號土地，洵屬有據。從而，原告
    依民法第767條規定，請求被告應將坐落於彰化縣田尾鄉○
    ○段30地號土地上如附圖所示編號Ｂ部分建物拆除後，將土
    地返還予原告，為有理由，應予准許。
七、本件事證已臻明確，兩造其餘陳述及所提證據，於判決結果
    不生影響，無予論列或調查之必要，併此敘明。
八、本判決第一項所命給付之價額未逾新台幣50萬元由本院依職
    權宣告假執行；原告勝訴部分被告陳明願供擔保請准免為假
    執行，經核無不合，爰酌定相當之擔保金額併准許之。
九、結論：本件原告之訴為有理由，並依民事訴訟法第78條、第
    389條第1項第5款、第392條第2項，判決如主文。
中    華    民    國    98    年    10    月    30    日
                  民事第一庭    法  官  黃倩玲
以上正本係照原本作成。
如對判決上訴，應於判決送達後20日內向本院提出上訴狀。
中    華    民    國    98    年    10    月    30    日
                              書記官    黃幼華


司法院資訊處製作；財團法人民間司法改革基金會備份。
